最高法院刑事判決　　　　　　　　　　　　　　　八十八年度台上字第三六三四號
　　上　訴　人　甲○○
右上訴人因貪污案件，不服台灣高等法院中華民國八十八年一月二十八日第二審判決
（八十七年度上訴字第五一四二號，起訴案號：台灣桃園地方法院檢察署八十五年度
偵字第六六○一號），提起上訴，本院判決如左：
    主  文
原判決撤銷，發回台灣高等法院。
    理  由
本件原判決認定上訴人甲○○為財政部基隆關稅局桃園分局驗貨員，係依據法令從事
公務之人員。民國八十四年七月間，蔡明輝（另案處理）以寶陽公司（即寶陽貿易有
限公司）名義，自香港進口二貨櫃之「黑胡椒」及「八角」，委由不知情之惠民報關
行，向財政部基隆關稅局桃園分局投單申報進口（報單號碼：ＡＴ＼八四＼三八四五
＼○○二三），原申報進口「黑胡椒」三百包計十五噸，其稅率為百分之四十、「八
角」六百包計四十二噸（依報單記載似為二十一‧八噸），其稅率為百分之二‧五，
產地為香港。八十四年七月七日財政部基隆關稅局桃園分局指派上訴人負責查驗，依
海關「查驗及取樣準則」規定，驗貨員查驗時，應核對進口貨物之品名、數量、規格
、產地等均應與報單相符，且應依派驗主管之批示，本件至少應開十五×二件、通扦
十五×二件。詎上訴人在查驗時，竟不法圖利向寶陽公司借牌之蔡明輝，明知實際進
口之貨物，「黑胡椒」有八百四十包計四十二噸、「八角」有一百二十包計三‧六噸
，與報單上所載明顯不符，有溢裝、短裝情事；且「黑胡椒」之外裝上明顯印有馬來
西亞製造英文字樣及ＰＭＢ字樣，袋口並封有馬來西亞黑胡椒公會製發之黃色標籤、
封條，與報單上所載產自香港，明顯不符。上訴人竟不依規定實施通扦及查驗貨物數
量，以究明實際來貨之品名、數量、淨重及產地等，且未依派驗主管之批示，至少應
開十五×二件、通扦十五×二件，即逕予挑認通過，在驗貨欄登載查驗結果與報單所
載相符，於其職務上所掌之公文書登載不實，送回派驗單位行使，致蔡明輝逃漏關稅
達新台幣（下同）五十八萬二千九百五十九元，直接圖利於蔡明輝等情。因而撤銷第
一審關於上訴人部分之判決，改判論處上訴人對於主管之事務直接圖利罪刑，固非無
見。
惟查：(一)有罪之判決書，須將認定之犯罪事實詳記於事實欄，然後於理由內逐一說明
其憑以認定之證據，使事實與理由兩相一致，方為合法。原判決事實認定上訴人為不
法圖利向寶陽公司借牌之蔡明輝，使蔡明輝逃漏關稅達五十八萬二千九百五十九元，
直接圖利於蔡明輝（見原判決第二面第七、第八行及第十七、第十八行）；乃理由卻
說明上訴人「未實際驗貨，致報單之廠商得以逃漏大額稅捐，被告有圖利該廠商之犯
意，已甚明確」（見原判決第五面第三、第四行）。上訴人究竟係圖利向寶陽公司借
牌之蔡明輝，或圖利報單上之廠商（即被借牌之寶陽公司），事實之認定與理由之說
明不相適合，自有理由矛盾之違誤。(二)有罪之判決書，對於被告有利之證據不採納者
，應記載其理由，刑事訴訟法第三百十條第二款定有明文。本件於接獲密報後，前往
複驗之財政部基隆關稅局機動巡查隊秘書林聰明於第一審結稱：無法憑肉眼分辨「黑
胡椒」及「八角」之包裝不同（見第一審卷第一○二頁背面）；分隊長楊東建亦結稱
：不能從外包裝分辨「黑胡椒」及「八角」，「黑胡椒」及「八角」包裝都很紮實，
無法從外觀判斷，至於數量要搬出來數，接獲密報才會搬出來數，因本件是辛辣貨物
，進入貨櫃驗貨，對查驗人員確實有影響，裏面黑漆漆的（見第一審卷第一○三頁正
面、背面）。上訴人於原審已主張上開有利於己之證據（見原審卷第四十二頁），縱
屬不可採，仍應敘明其理由，乃原審未予採納，復未說明不予採納之理由，亦有理由
不備之違誤。(三)貪污治罪條例第二條前段規定：依據法令從事公務之人員，犯本條例
之罪者，依本條例處斷。此乃本條例對於犯罪主體之身分，所為之特別規定，為身分
犯之一種。上開特定身分關係，除應記載於主文外，並應詳記於事實欄，然後於理由
內說明其憑以認定之證據，且引用該條例第二條前段，方為合法。原判決事實欄雖記
載上訴人為財政部基隆關稅局桃園分局驗貨員，係依據法令從事公務之人員，然主文
並未記載「依據法令從事公務之人員」，理由內亦未說明上訴人為依據法令從事公務
之人員所憑之證據，論結欄也未引用貪污治罪條例第二條前段，均有未合。(四)依據法
令從事公務之人員，對於主管之事務直接圖利罪，係規定於貪污治罪條例第六條第一
項第四款，八十五年十月二十三日修正前貪污治罪條例亦同。原判決既認定上訴人係
犯依據法令從事公務之人員，對於主管之事務直接圖利罪，乃不引用上開條款，而引
用同條例第六條第一項第五款，適用法則亦有不當。(五)刑法第二百十六條、第二百十
三條之行使公務員登載不實文書罪，以足以生損害於公眾或他人，為構成要件之一。
原判決既認定上訴人之行為，亦構成刑法第二百十六條、第二百十三條之行使公務員
登載不實文書罪，乃事實欄並未明白認定上訴人之行為，是否足以生損害於公眾或他
人，亦有疏漏。以上情形，或為上訴意旨指摘所及，或為本院得依職權調查之事項，
應認有撤銷發回更審之原因。
據上論結，應依刑事訴訟法第三百九十七條、第四百零一條，判決如主文。
中      華      民      國    八十八    年      七      月      八      日
                              最高法院刑事第十一庭
                                  審判長法官  陳  炳  煌
                                        法官  陳  正  庸
                                        法官  陳  世  雄
                                        法官  陳  東  誥
                                        法官  張  春  福
      右正本證明與原本無異
                                              書  記  官
中      華      民      國    八十八    年      七      月     十三     日
